【裁判字號】    95,重訴,87
【裁判日期】    951031
【裁判案由】    塗銷所有權移轉登記等
【裁判全文】
臺灣彰化地方法院民事判決  95年度重訴字第87號
原      告  聯邦國際租賃股份有限公司
法定代理人  戊○○
訴訟代理人  甲○○
被      告  丙○○
            乙○○
共      同
訴訟代理人  鐘為盛律師
上列當事人間請求塗銷所有權移轉登記等事件，本院於民國95年
10月25日言詞辯論終結，判決如下：
    主  文
被告乙○○、丙○○就附表所示土地，於民國九十四年十一月二
十八日所為之贈與債權行為，及於同年十二月六日所為之所有權
移轉登記物權行為，均應予撤銷。
被告丙○○應將附表所示土地於民國九十四年十二月六日經彰化
縣彰化地政事務所以夫妻贈與為原因所為之所有權移轉登記予以
塗銷。
訴訟費用由被告負擔。
    事實及理由
甲、程序方面：
    按訴狀送達後，原告不得將原訴變更或追加他訴。但被告同
    意者，或請求之基礎事實同一者，或不甚礙被告之防禦及訴
    訟之終結者，不在此限。被告於訴之變更或追加無異議，而
    為本案之言詞辯論者，視為同意變更或追加，民事訴訟法第
    255 條第1 項第1 、2 、7 款、第2 項分別定有明文。本件
    原告起訴聲明第1 項原求為：被告乙○○、丙○○就附表所
    示土地於民國94年11月28日所為之無償贈與行為應予撤銷。
    嗣於起訴狀繕本送達被告後，於95年7 月28日言詞辯論期日
    ，以言詞將上開聲明變更為：被告乙○○、丙○○就附表所
    示土地於94年11月28日所為之無償贈與行為及於94年12月6
    日所為之所有權移轉登記行為均應予撤銷。上開訴之追加，
    基礎社會事實同一，皆係被告間詐害債權行為是否存在，且
    被告於訴之追加無異議而為本案之言詞辯論，視為同意，復
    不甚礙被告之防禦及訴訟之終結，核與首揭規定相符，應予
    准許。
乙、實體方面：
一、原告主張：訴外人宏桂科技股份有限公司（下稱宏桂公司）
    於93年9 月22日邀同被告乙○○為連帶保證人，向興銀弘租
    賃股份有限公司（下稱興銀弘公司）辦理融資性租賃契約，
    約定租金為新台幣（下同）8,101,533 元，租賃期間自93年
    9 月30日起至95年3 月30日，宏桂公司應按月支付租金，被
    告乙○○則應對宏桂公司之給付負連帶清償責任。宏桂公司
    與被告乙○○並共同簽發未載到期日、其上有免除作成拒絕
    證書及免除通知義務記載之本票1 紙。嗣宏桂公司僅支付租
    金至94年9 月30日，尚積欠租金2, 100,000元，原告屢經催
    討，均未獲置理，提示前述本票亦遭拒絕。茲因原告業經經
    濟部以94.10.28經授商字第09401214960 號函核准自94年9
    月30日零時起概括承受興銀弘公司之資產、負債及營業，是
    本件繫屬之本金暨利息（含已發生者）、違約金（含已發生
    者）、墊付費用等債權、擔保物權及其他從屬權利及上開票
    據債權均已合法移轉予原告。原告並向法院聲請對宏桂公司
    及被告乙○○裁定本票准予強制執行獲准並聲請對宏桂公司
    核發支付命令確定在案。詎被告乙○○為逃避執行，竟於94
    年11月28日將其所有如附表所示土地以夫妻贈與為原因，移
    轉登記予其妻即被告丙○○所有，並於94年12月6 日完成移
    轉登記，惟被告乙○○所有之財產除附表所示土地外，僅有
    1 筆對宏桂公司之投資，金額2,000,000 元，而宏桂公司因
    週轉不靈、無法繼續營業，廠房及機械設備全部租售予第三
    人峰允展科技股份有限公司（下稱峰允展公司），其對外負
    債已遠超其資產，因此，被告間就附表所示土地所為之無償
    贈與行為將使被告乙○○陷於無資力，明顯有害原告債權之
    行使，爰依民法第244 條第1 、4 項規定，請求撤銷被告間
    之債權贈與行為及所有權移轉登記行為，並請求被告丙○○
    就附表所示土地塗銷所有權移轉登記等語。並聲明：除訴訟
    費用負擔比例外，如主文所示。
二、被告則以：本件原告所稱與被告乙○○間之債權，無非係原
    告提出之租賃契約上所存之債權，惟此乃一般公司行號為節
    稅之便，雖名為租賃實為買賣行為，是宏桂公司向原告承租
    之物品實際仍屬宏桂公司所有，故被告乙○○對原告縱有2,
    100,000 元之債務，原告仍應先就該租賃契約書上所載屬主
    債務人宏桂公司所有之租賃標的物取償，且依該等機器、器
    具之現有價值，尚足以清償債務，原告未就屬主債務人所有
    之財產執行，逕就屬保證人地位之被告乙○○財產予以主張
    ，顯無理由。其次，被告乙○○固於94年12月6 日將附表所
    示土地以贈與方式移轉登記予被告丙○○所有，然此係被告
    乙○○為清償積欠被告丙○○之借款債務所致，其中一部份
    為被告丙○○替被告乙○○繳交信用卡費用計344,500 元，
    一部分為被告丙○○匯款3 筆予被告乙○○計2,050,000 元
    ，另一部分為被告丙○○存款至被告乙○○存摺內計1,222,
    000 元，合計被告間共有3,616,500 元之借款債權債務關係
    存在，參照最高法院55年台上字第2839號判例意旨，被告間
    清償債務行為並未侵害原告債權等語，資為抗辯。並聲明：
    原告之訴駁回。訴訟費用由原告負擔。
三、兩造不爭執事項：
    以下為兩造所不爭執，並有原告提出之本票、授權書、經濟
    部函、租賃契約書、保證書、民事支付命令聲請狀、台灣台
    中地方法院94年度促字第63744 號支付命令及其確定證明書
    、民事本票裁定聲請狀、台灣台北地方法院95年度票字第18
    號民事裁定及其確定證明書、彰化縣彰化地政事務所異動索
    引、土地登記謄本在卷可稽，本院採為判決基礎。
（一）宏桂公司於93年9 月22日邀同被告乙○○為連帶保證人，
      向興銀弘公司辦理融資性租賃契約，約定租金為8,101,53
      3 元，宏桂公司應按月支付租金，惟宏桂公司僅支付租金
      至94年9 月30日，尚積欠租金合計2, 100,000元。
（二）宏桂公司與被告乙○○曾共同簽發面額為8,101,533 元、
      未載到期日、其上有免除作成拒絕證書及免除通知義務記
      載之本票1 紙。
（三）原告經經濟部以94.10.28經授商字第094012 14960號函核
      准自94年9 月30日零時起概括承受興銀弘公司之資產、負
      債及營業。
（四）原告業經台灣台北地方法院以95年度票字第18號民事裁定
      准對宏桂公司及被告乙○○共同簽發之本票金額其中之2,
      100,000 元及其法定遲延利息強制執行；另經台灣台中地
      方法院以94年度促字第63744 號支付命令裁定宏桂公司應
      對原告清償2,100,000 元及其法定遲延利息。
（五）被告乙○○於94年11月28日將其所有附表所示土地以夫妻
      贈與為原因，移轉登記予其妻即被告丙○○所有，並於94
      年12月6 日完成移轉登記。
四、得心證之理由：
（一）按債務人所為之無償行為，有害及債權者，債權人得聲請
      法院撤銷之。債權人依該項之規定聲請法院撤銷時，得並
      聲請命受益人或轉得人回復原狀。民法第244 條第1 項、
      第4 項前段分別定有明文。又按債權人之債權，因債務人
      之行為，致有履行不能或困難之情形者，即應認為有損害
      於債權人之權利，應不以債務人因其行為致陷於無資力為
      限（最高法院45年台上字第1316號判例意旨參照）。至於
      債務人之法律行為除有特別規定外，無論債權行為抑為物
      權行為，均非所問（最高法院42年台上字第323 號判例、
      48年度台上字第1750號判決意旨參照）。是以，撤銷債務
      人所為之無償行為者，祇須具備(一)債務人所為之無償法律
      行為。(二)其無償法律行為有害於債權人。(三)其法律行為係
      以財產權為目的，即為已足。
（二）本件原告主張被告乙○○未免遭原告強制執行，竟於94年
      11月28日將其所有附表所示土地以夫妻贈與為原因，移轉
      登記予其妻即被告丙○○所有，並於94年12月6 日完成移
      轉登記，損及原告之債權等語，被告否認之，並以上開情
      詞置辯。是本件應審究者，為(一)被告乙○○將附表所示土
      地贈與被告丙○○時，原告之債權是否已存在？(二)被告乙○○將附表所示土地贈與被告丙○○之行為，是否有害及
      原告之債權？(三)原告行使本件撤銷權，可否達保全債權之
      目的，有其實益？茲分論如下：
    (一)被告乙○○將附表所示土地贈與被告丙○○時，原告之債
      權已存在。
      查宏桂公司於93年9 月22日邀同被告乙○○為連帶保證人
      ，向興銀弘公司辦理融資性租賃契約，約定租金為8,101,
      53 3元，宏桂公司應按月支付租金，宏桂公司僅支付租金
      至94年9 月30日，尚積欠租金合計2, 100,000元。宏桂公
      司與被告乙○○並曾共同簽發面額為8,101,533 元、未載
      到期日、其上有免除作成拒絕證書及免除通知義務記載之
      本票1 紙。後原告經經濟部以94.10.28經授商字第094012
      14960 號函核准自94年9 月30日零時起概括承受興銀弘公
      司之資產、負債及營業。而原告業經台灣台北地方法院以
      95年度票字第18號民事裁定准對宏桂公司及被告乙○○共
      同簽發之本票金額其中之2, 100,000元及其法定遲延利息
      強制執行；另經台灣台中地方法院以94年度促字第63744
      號支付命令裁定宏桂公司應對原告清償2,100,000 元及其
      法定遲延利息等事實，足認為真正，業如前述，則原告於
      94年9 月30日，已對宏桂公司取得2, 100,000元之債權，
      而被告乙○○為宏桂公司之連帶保證人，自應就上開債務
      負連帶給付之責，是被告乙○○於94年11月28日（同年12
      月6 日完成移轉登記）將附表所示土地贈與被告丙○○時
      ，原告之債權早已存在，堪屬無疑。
    (二)被告乙○○將附表所示土地贈與被告丙○○之行為，有害
      及原告之債權。
    按依土地法所為之登記，有絕對效力。又文書，依其程式
      及意旨得認作公文書者，推定為真正，土地法第43條及民
      事訴訟法第355 條第1 項分別定有明文，附表所示土地土
      地登記謄本，係地政機關依據土地法及土地登記規則等規
      定所製作，其意旨在於確認土地所有權及他項權利之歸屬
      狀況，自屬公文書，依上開規定，前開文書即推定為真正
      ，準此，揆諸上開文書記載被告乙○○、丙○○間就附表
      所示土地之移轉登記原因為「夫妻贈與」，則原告主張被
      告乙○○、丙○○間就附表所示土地之移轉登記原因為無
      償之贈與行為，即堪以推定。
    被告固辯稱：被告乙○○固於94年12月6 日將附表所示土
      地以贈與方式移轉登記予被告丙○○所有，然此係被告乙○○為清償積欠被告丙○○之借款債務所致云云，此時，
      自應由主張該事項之被告舉證證明。復按稱消費借貸者，
      謂當事人一方移轉金錢或其他代替物之所有權於他方而約
      定他方以種類、品質、數量相同之物返還之契約，民法第
      474 條第1 項定有明文。故消費借貸之成立，以雙方借貸
      意思表示相互一致及移轉金錢或其他代替物之所有權為要
      件。另當事人主張有金錢借貸關係存在，須就其發生所須
      具備之特別要件即金錢之交付及借貸意思表示互相一致負
      舉證之責任，若僅證明有金錢之交付，未證明借貸意思表
      示互相一致者，尚不能認為有金錢借貸關係存在，最高法
      院81年度台上字第2372號判決意旨參照。
    對此，被告雖提出匯款單3 張、存摺內頁為據，惟匯款單
      其一為存款憑條，僅能證明有人存款250,000 元至被告乙○○合作金庫帳戶內之事實；其一匯款人姓名為被告乙○○，至多證明被告乙○○匯款1,500,000 元予自己之事實
      ；其一為丁○○匯款300,000 元予被告乙○○，而證人丁○○則證述因其妹即被告丙○○向其借款300,000 元，依
      被告丙○○之指示將款項匯予被告乙○○，是此只能證明
      被告丙○○向證人丁○○借款300,000 元再指示丁○○將
      款項匯予被告乙○○之事實，前二者不足證明被告間有金
      錢交付之事實，後者則不足證明被告間有借貸意思表示互
      相一致之事實。退步言，縱認前開三筆匯款均係被告丙○○直接或間接委託丁○○匯款予被告乙○○，惟匯款之原
      因事實，非僅借貸而已，亦可能係贈與、清償、買賣、委
      任、無因管理、不當得利、返還借款、給付投資款等等，
      是匯款之事實充其量僅足以證明有金錢之交付，尚無法證
      明被告間有借貸意思表示互相一致，是被告辯稱被告丙○○匯款3 筆予被告乙○○計2,050,000 元，係屬借款云云
      ，要屬無據，不足採信。另由被告丙○○之存摺內頁及國
      泰世華商業銀行業務控管部函，雖足以看出被告丙○○多
      次繳交被告乙○○之信用卡費用，然執此只能證明被告丙○○代被告乙○○繳交信用卡費用之事實，亦無從證明被
      告間有借貸意思表示互相一致，則被告抗辯稱：被告丙○○替被告乙○○繳交信用卡費用計344,500 元，亦屬借款
      云云，為無理由，委無足採。又由被告乙○○、丙○○存
      摺內頁，亦可看出被告丙○○以金融卡自存摺提領現金之
      金額及時間與被告乙○○存入存摺之現金金額及時間均相
      同，惟被告無法舉證證明存入被告乙○○存摺之款項與被
      告丙○○以金融卡提領之款項係屬同一，則被告以：被告
      丙○○存款至被告乙○○存摺內計1,222,000 元，亦係借
      款云云，亦屬乏據，不足採信。況被告自承稱被告間未約
      定利息給付方式、清償日期，且分亳未還，此亦與常情有
      違。再倘被告所辯：被告乙○○於94年12月6 日將附表所
      示土地以贈與方式移轉登記予被告丙○○所有，然此係被
      告乙○○為清償積欠被告丙○○之借款債務所致云云屬實
      ，則被告間於94年12月6 日移轉附表所示土地所有權前，
      即應將渠等間借款之金額結算清楚，始能決定清償之方法
      及金額，惟被告於原告95年7 月12日提起本件訴訟，歷經
      本院95年7 月28日、95年8 月25日、95年9 月15日三次言
      詞辯論期日均未能提出被告間之借貸明細，迄至本院95年
      10月25日最後一次言詞辯論期日始提出借貸明細，如已於
      94年12月6 日前結算清楚，焉有遲自十個月後之95年10月
      25日始提出借貸明細之理？是被告所提之借貸明細恐係臨
      訟編篡，自不足採用。此外，被告為上開抗辯，復未能具
      體舉證以實其說，尚難認為其所辯為可採。
    被告復辯稱：原告應先就該租賃契約書上所載屬主債務人
      宏桂公司所有之租賃標的物取償，原告未就屬主債務人所
      有之財產執行，逕就屬保證人地位之被告乙○○財產予以
      主張，顯無理由云云。然按稱保證者，謂當事人約定，一
      方於他方之債務人不履行債務時，由其代負履行責任之契
      約，民法第739 條定有明文。另保證債務之所謂連帶，係
      指保證人與主債務人負同一債務，對於債權人各負全部給
      付之責任者而言，此就民法第272 條第1 項規定連帶債務
      之文義參照觀之甚明。而連帶債務之債權人，依同法第27
      3 條第1 項規定，得對於債務人中之一人或數人或其全體
      ，同時或先後請求全部或一部之給付。本件原告尚未對主
      債務人宏桂公司之財產執行之事實，為兩造所不爭執，固
      足認實在，惟被告乙○○既係宏桂公司之連帶保證人，自
      應與宏桂公司對於債權人各負全部給付之責，並以自己之
      責任財產為原告債權之共同擔保，且原告對於其債權本得
      對其中之一人或數人或其全體，同時或先後請求全部或一
      部之給付，無需先對主債務人求償，是被告抗辯原告應先
      就主債務人宏桂公司求償，其逕就屬保證人地位之被告乙○○財產予以主張，顯無理由云云，應為無據，亦不可採
      。
    又被告乙○○將附表所示土地贈與被告丙○○後，有利息
      所得、薪資所得、股利所得、營利所得計132,331 元，及
      投資宏桂公司2,000,000 元，固有稅務電子閘門財產所得
      調件明細表及財政部台北市國稅局財產歸屬資料清單在卷
      可稽，然宏桂公司因週轉不靈跳票，而無法繼續營業等情
      ，為兩造所不爭，則被告乙○○投資宏桂公司之2,000,00
      0 元恐無法順利及全額取回，堪以認定，準此，被告乙○○之責任財產價值遠低於原告之債權額，而不足以清償原
      告之債權，故被告乙○○之贈與行為於行為時已足使原告
      之債權陷於履行不能或履行困難，自有害及原告之債權，
      亦屬無疑。
    (三)原告行使本件撤銷權，可達保全債權之目的，有其實益。
      原告行使撤銷權之結果，將使附表所示土地回復為被告乙○○所有，則被告乙○○即有資力清償所負之連帶保證債
      務，原告保全債權之目地即可達成，是原告行使本件撤銷
      權，應認有撤銷之必要及實益。
五、從而，原告依據民法第244 條第1 項、第4 項前段之規定行
    使撤銷權，訴請撤銷被告乙○○、丙○○間就附表所示土地
    所為之贈與行為及所有權移轉登記行為，並請求被告丙○○
    回復原狀，將附表所示土地所有權移轉登記予以塗銷，洵屬
    有據，應予准許。
六、被告乙○○、丙○○就原告債權並未負連帶給付之責，則原
    告請求訴訟費用由被告連帶負擔，於法未合，附此敘明。
七、本件事證已臻明確，兩造其餘攻擊防禦方法及舉證，與本件
    判決結果均不生影響，爰不逐一贅敘，附此敘明。
據上論結，原告之訴為有理由，依民事訴訟法第78條、第85條第
1 項前段，判決如主文。
中    華    民    國    95    年    10    月    31    日
                  民事第一庭    法  官  游秀雯
以上正本係照原本作成。
如對判決上訴，應於判決送達後20日內向本院提出上訴狀。
中    華    民    國    95    年    10    月    31    日
                                書記官  張西武
附表：
┌────┬────┬───┬────┬────┬────┐
│土地坐落│地  號  │地  目│面積（平│所有權人│權利範圍│
│        │        │      │方公尺）│        │        │
├────┼────┼───┼────┼────┼────┤
│彰化縣彰│300—2  │旱    │  361   │丙○○  │3分之1  │
│化市西門├────┼───┼────┼────┼────┤
│口段    │301     │田    │3,144   │丙○○  │3分之1  │
│        ├────┼───┼────┼────┼────┤
│        │301—1  │田    │   91   │丙○○  │3分之1  │
│        ├────┼───┼────┼────┼────┤
│        │304—5  │建    │  493   │丙○○  │3分之1  │
│        ├────┼───┼────┼────┼────┤
│        │304—7  │建    │   39   │丙○○  │3分之1  │
│        ├────┼───┼────┼────┼────┤
│        │304 —10│養    │  638   │丙○○  │3分之1  │
│        ├────┼───┼────┼────┼────┤
│        │304 —17│建    │    2   │丙○○  │3分之1  │
│        ├────┼───┼────┼────┼────┤
│        │304 —21│養    │  158   │丙○○  │3分之1  │
│        ├────┼───┼────┼────┼────┤
│        │615     │田    │1,545   │丙○○  │3分之1  │
└────┴────┴───┴────┴────┴────┘


司法院資訊處製作；財團法人民間司法改革基金會備份。
